【裁判字號】    94,重訴,59
【裁判日期】    950207
【裁判案由】    損害賠償
【裁判全文】
臺灣雲林地方法院民事判決              94年度重訴字第59號
原      告  陳人忠即陳人忠建築師事務所
訴訟代理人  何永福律師
複 代理 人  乙○○
被      告  台灣糖業股份有限公司雲林區處
法定代理人  甲○○
訴訟代理人  黃裕中律師
上列當事人間請求損害賠償事件，本院於民國95年1月17日言詞
辯論終結，判決如下：
    主  文
原告之訴及假執行之聲請均駁回。
訴訟費用由原告負擔。
    事  實
甲、原告方面：
  一、聲明：
    (一)被告應給付原告新台幣（下同）6,971,510 元及自起訴狀
      繕本送達翌日起至清償日止，按年息百分之五計算之利息
      。
    (二)原告願供擔保請准宣告假執行。
  二、陳述：
    (一)被告於民國86年5 月間就坐落於雲林縣斗六市○○段大崙
      小段278 之154 地號土地上之「甲案崙峰大第透天住宅新
      建工程」之工程計劃，對外公告徵求設計圖樣。原告參加
      應徵後，獲選第一名，依被告所提出之「台灣糖業公司虎
      尾總廠營建工程公開徵求設計圖樣應徵須知」（下稱應徵
      須知）第10條第2 項第1 款及第5 款之內容，原告已取得
      「甲案崙峰大第透天住宅新建工程」（下稱系爭工程）之
      工程設計權及分期開發設計監造業務在案。
    (二)被告於86年7 月7 日與原告簽立「委託規劃設計監造服務
      契約書」（下稱系爭設計監造契約），並依監造契約書第
      3 條第2 項第1 、2 款之約定，提出全區配置圖給被告審
      查，經被告審查通過。
    (三)依該全區配置圖被告所預計興建之透天房屋為110 戶，被
      告先推出第1 期共計16戶之興建工程 (下稱系爭第1 期工
      程），並由原告負責該16戶之設計監造工作。原告嗣依期
      完成後，共計獲得報酬為1,825,612 元，並於88年8 月12
      日收受最後一筆尾款。惟被告即不再委請原告繼續設計監
      造剩餘94戶房屋，並將該94戶之基地自行另與佃坤建設股
      份有限公司合建，而由其他建築師負責設計及監造，顯見
      被告已拒絕履行合約，而屬給付不能之債務不履行，且同
      時侵害原告已取得之系爭後續工程設計權，應依民法第22
      6 條規定及侵權行為法律關係，負損害賠償責任。
    (四)系爭第1 期工程造價為新台幣17,536,000元，實際發包金
      額為38,765,304元，原告獲取報酬1,825,612 元，依建築
      師執行業務核定費用標準計算，原告所得額中，其必要開
      銷費用佔百分之35，換言之，原告所獲得之淨利為收入金
      額之百分之65，依系爭第1 期工程報酬計算，原告所獲得
      之淨利為1,186,647 元，再依16戶房屋分配，平均每戶原
      告所獲取之淨利應為74,165元，故就剩餘94戶計算，原告
      之損害額為6,971,510元，是被告應如數賠償之。
    (五)被告雖辯稱兩造就系爭第1 期工程以外並無任何契約關係
      云云，然按應徵須知第10條第2 項第5 款所約定之文義，
      應係意指一旦獲選為第1 名，即取得系爭工程包括第1 期
      16戶及後續分期之開發設計監造權。如後續各期工程當被
      告通知辦理合約手續，原告逾期未辦理時，則視同原告棄
      權，由被告辦理徵圖。倘原告只取得系爭第1 期工程設計
      監造業務，則系爭設計監造契約書為何約定原告須提出全
      區110 戶配置圖？且該配置圖尚須經被告公司董監事會審
      查通過？況系爭設計監造契約第2 條已明定：「本工程原
      則依徵圖規劃設計說明書，辦理初步規劃設計．．」足見
      簽約時已將原告當初參與徵選之「規劃設計說明書」納入
      契約之一部分，而該「規劃設計說明書」係包含全區之工
      程設計，不是只有第1 期之設計圖樣，且同約第3 條第2
      款規定「擬訂初步規劃要點包括位置圖、配置圖、規劃設
      計概念，平面圖、立面圖、簡剖圖、房地面積計算表等設
      計草圖及初估造價送甲方」等語，上述位置圖、配置圖、
      平面圖等等文件，均屬全區之工程規劃設計，是原告依系
      爭設計監造契約，確已取得全區之工程設計及監造權利。
      至系爭設計監造契約第10條雖約定：「本契約於結清服務
      酬金後消滅」等語，然此僅係第1 期16戶設計監造之契約
      關係消滅，並不及於其他後續分期工程。
    (六)行政院雖於88年改變政策，然仍准許被告與他人合建房屋
      ，則被告仍可將原告所取得之後續工程監造設計權納入與
      他人合建房屋之契約內容，且被告屬公營事業，行政院乃
      被告之股東，則被告與行政院均屬一體，行政院若遽然改
      變政策，則此給付不能仍屬可歸責於被告。
  三、證據：提出應徵須知、委託設計監造契約書、全區配置圖
      、業務收入統一收據影本各1份為證。
乙、被告方面：
  一、聲明：除如主文所示外，如受不利之判決，願供擔保請准
      免為假執行之宣告。
  二、陳述：
    (一)依應徵須知第10條第2 項第5 款規定，被告須通知原告後
      始辦理訂約手續，然被告並未通知原告訂立系爭工程第1
      期後續之開發設計監造契約，是除系爭第1 期工程外，兩
      造並無任何工程設計監造契約關係存在。且依系爭設計監
      造契約第3 條第2 項初步規劃設計第1 款約定，原告僅須
      提出初步規劃之全區配置圖，至提出細部設計圖說如平面
      圖、立面圓及計算概算金額，則僅限於系爭第1 期工程16
      戶之部分，且為簽約後始提出送被告審核，足見兩造所簽
      訂委託監造契約內容僅限於系爭工程全區初步規劃及第1
      期細部設計監造等事宜，並不及於後續各期開發設計監造
      業務。依系爭設計監造契約第10條約定：「本契約自簽約
      之日起生效，於工程竣工驗收決算等手續完成，並結清服
      酬金後終消滅」等語，足見兩造間之設計監造契約於88年
      8 月12日原告領取報酬尾款後，效力即已完成消滅。
    (二)因被告公司曾於88年2 月9 日函知各單位：配合政府政策
      ，暫緩本公司營建開發自建房屋住宅興建2 年等語，且期
      滿後亦未變更此項決定，因此被告公司既不能從事營建開
      發自建房屋住宅興建，自無須再委託建築師設計監造等土
      地開發事宜，僅單純立於土地所有權人之地位，與從事建
      築開發之業者合建，此屬政府政策變更，非被告於公開徵
      求設計圖說時所得知悉，參以被告與原告間並無就系爭工
      程後續各期開發設計監造業務簽訂任何契約，是被告並無
      構成給付不能之債務不履行，不須負損害賠償責任。
    (三)應徵須知第10條第2 項第5 款約定之目的係因系爭工程建
      築基地面積較大，需分期進行開發，而被告公司為國營事
      業，為配合平抑房價政策，自應盡量降低開發成本，回饋
      給承購戶，如分期公開徵圖必將增加成本，始約定第1 期
      徵圖獲選者，後期開發以被告公司仍自辦設計監造業務為
      提前下，經被告通知後辦理合約，用以節省重新比圖開支
      ，並得避免日後情事變更，無須自行辦理開發設計監造等
      業務，得不通知原告辦理後期簽約事宜，而應徵須知屬要
      約之誘引，被告應不受應徵須知拘束。嗣因情事變更，原
      告僅能與建商合建房屋，無須再另行委託建築師設計監造
      ，被告自無通知原告簽訂系爭工程後續各期設計監造之契
      約。
    (四)且原告就損害額之計算方式係以第1 期發包金額計算每戶
      獲利金額，惟後期開發之發包金額、建築型態、原告因未
      設計所得減省成本等項目，均不明確，因此原告所主張之
      損害金額並非其實際所受損害。
  三、證據：被告公司88年2月9日、89年12月26日函文影本。
    理    由
一、按訴狀送達後，原告不得將原訴變更或追加他訴，但有下列
    各款情形之一者，不在此限：．．二、請求之基礎事實同一
    者。．．七、不甚礙被告之防禦及訴訟之終結者。民事訴訟
    法第255 條第1 項定有明文。經查，原告除起訴時主張之債
    務不履行損害賠償請求權外，又於訴訟進行中另行追加侵權
    行為損害賠償請求權，被告雖不同意，惟原告此部分訴之追
    加，均係基於被告未與原告簽訂系爭工程後續各期之設計監
    造契約之同一基礎事實，應予准許，合先敘明。
二、原告主張：被告於86年5 月間公告徵求建築師規劃設計及監
    造系爭工程，嗣原告提出之設計圖樣經評審獲選為第1 名，
    依應徵須知之內容，原告已取得系爭工程之設計權。而被告
    亦於86年7 月7 日與原告簽立系爭設計監造契約，並依約提
    出全區配置圖經被告審查通過。被告預計興建之透天房屋為
    110 戶，先推出系爭第1 期工程即16戶，由原告負責設計監
    造該16戶。原告於88年間依期完成後，共計獲得報酬為1,82
    5,612 元，並收受最後一筆尾款。惟原告竟未繼續委任原告
    擔任剩餘94戶之設計監造工作，而將該94戶之基地自行另與
    佃坤建設股份有限公司合建，而由其他建築師負責設計及監
    造，顯見被告已拒絕履行合約，而屬給付不能之債務不履行
    ，且侵害原告已取得之後續工程設計權。原告系爭第1 期工
    程每戶獲利平均為74,165元，是被告應依民法債務不履行及
    侵權行為賠償原告6,971,510 元。
三、被告則以：被告公告徵選設計圖說僅屬要約之引誘，除系爭
    第1 期兩造已簽訂設計監造契約外，系爭工程其餘各期設計
    監造部分，兩造並未簽訂契約及對必要之點達成合意，尚無
    契約關係存在，自無債務不履行之責。且被告係遵循行政院
    政策之變更，系爭第1 期工程完成之後，須以合建之方式與
    其他建設公司進行後續各期工程，始無法繼續與原告簽訂後
    續各期之設計監造契約，此並非可歸責於被告之事由，況原
    告主張之損害金額並非實際所受損害等語，資為抗辯。
四、原告主張：被告於86年5 月間公開徵求系爭工程之設計圖樣
    ，原告所提出之設計圖樣，經評審後獲得第1 名。嗣兩造於
    86年7 月7 日簽訂系爭監造設計契約，被告依約完成系爭第
    1 期工程之設計監造，被告亦已付清全部報酬，然被告並未
    繼續就後續各期工程之設計監造與原告議價訂約等情，業據
    原告提出應徵須知、委託設計監造契約書、全區配置圖、業
    務收入統一收據影本各1 份為證，且為被告所不爭，堪信為
    真實。是本件兩造所爭執之處於在：(一)被告以應徵須知公告
    徵求系爭工程之設計圖說，原告參與評選，其提出之圖說並
    獲評選為第1 名，兩造間是否成立契約關係？若成立，則為
    何種契約關係？(二)被告不與原告就系爭後續工程之設計監造
    業務議價訂約，是否有過失或可歸責於被告之事由？(三)原告
    主張其因而減少之獲利是否為被告所應賠償之損害？茲分述
    如下：
五、按當事人互相表示意思一致者，無論其為明示或默示，契約
    即為成立，民法第153 條定有明文。經查，詳觀原告當時公
    告徵求時所提出之應徵須知第5 條、第7 條及第8 條已將系
    爭工程基本內容之規劃及參與設計監造者之資格條件等相關
    事項載明清楚。另參以應徵須知第10條第2 項第1 款及同條
    項第5 款明定：「獲選第1 名者獲得甲案（即系爭工程）工
    程設計權」、「本須知所述甲案工程設計權含後續分期開發
    設計監造業務，後續各期應俟本總廠通知後辦理合約手續，
    如逾期未辦理者視同棄權，本總廠得另行辦理徵圖」等語，
    以及應徵須知後附之台糖虎尾總廠崙峰大第透天住宅新建工
    程規劃說明書第2 條第1 項規定：「本基地全區計劃分4 期
    開發，除本期規劃為三樓透天住宅、戶數約20至25戶外，其
    餘土地一併列入計劃配置圖，以便後期開發之參考」等語，
    可知被告提出之應徵須知，即為徵選公告，應屬要約之引誘
    ，而原告交付作品參與評選，此乃原告提出要約，向被告為
    欲與被告簽訂系爭工程各期設計監造契約之表示。嗣被告評
    選原告為第1 名之行為，係對原告之要約所為一承諾之表示
    ，則依民法第15 3條之規定，兩造之契約業已成立，契約之
    內容係使原告享有優先受通知與被告訂立各期設計監造契約
    之權利，而被告自應受契約之拘束，除系爭第1 期工程外，
    其他後續工程之設計監造部分，被告亦有通知原告訂立契約
    之義務。然查，被告僅與原告訂立系爭第1 期工程之設計監
    造契約，於系爭第1 期工程結束後，被告未通知原告就後續
    各期工程辦理訂約，尚與其他建設公司以合建方式進行後續
    各期工程等情，為兩造所不爭，堪信為真實。足見被告確未
    依約履行，且現已無法履行，是原告主張：被告未就後續工
    程通知原告訂立設計監造契約，屬給付不能之債務不履行，
    尚屬有據。
六、被告雖抗辯：因行政院要求被告停止自建房屋之方案，被告
    始將系爭後續工程以與其他建設公司合建之方式進行，被告
    無權將該部分工程設計監造工作交由原告承攬，以致無法與
    原告訂約，並非可歸責於被告之事由云云，並提出被告88年
    2 月9 日、89年12月26日函文為證。然查，被告之所以暫緩
    興建自用住宅之計劃，乃緣自於行政院於89年9 月15日核定
    健全房地產措施之其中一項，然此項措施非屬法律之強制規
    定，可謂被告總公司是受被告總公司之最大股東行政院之指
    示之下始決定暫緩，則此項決定仍屬被告總公司自身所為，
    而被告身為被告總公司之分支單位，既為同一主體，此片面
    決定，自屬可歸責於被告之事由，是被告前述抗辯，實不可
    採。
七、惟原告主張：因被告之給付不能債務不履行，致原告無法與
    被告簽訂後續工程之設計監造契約，依系爭第1 期原告所得
    每戶淨利計算，原告受有預期可取得之利潤損害共計6,971,
    517 元，得依民法第226 條請求被告賠償等語，然按損害賠
    償，除法律另有規定或契約另有訂定外，應以填補債權人所
    受損害及所失利益為限；依通常情形或依已定之計劃、設備
    或其他特別情事，可得預期之利益，視為所失利益，民法第
    216 條定有明文。所謂所失利益，為消極損害，即倘若無債
    務不履行之事實，即能取得此利益。而可得預期之利益並非
    指僅有取得利益之希望或可能，須具有客觀的確定性始可。
    經查，原告雖主張其已提出全區配置圖，而認其與被告就系
    爭第1 期以外之後續工程設計監造事宜已有契約關係存在，
    然兩造依應徵須知僅成立被告應優先通知原告締約之契約，
    至於各期工程設計監造契約則須由被告通知原告另行訂立，
    已如前五所述，且原告提出之全區配置圖僅係依系爭設計監
    造契約所要求提出之初步規劃設計，並非後續各期工程各戶
    房屋之細部設計草圖，此觀原告提出之全區配置圖自明，尚
    難以系爭設計監造契約之簽訂及全區配置圖之提出遽認兩造
    就系爭第1 期以外之工程有何設計監造契約關係存在。據此
    ，原告主張其所損失之後續各期工程設計監造利潤，乃基於
    工程設計監造契約成立生效後所發生之履行利益，然兩造就
    後續工程並未簽訂任何設計監造契約，且該設計監造契約是
    否會順利經兩造合意成立生效，工程造價之計算是否與系爭
    第1 期工程相同，尚屬未知，足見原告因訂約後可能得到之
    預期利潤，不具有客觀之確定性，並非其未受被告通知締約
    之所失利益，原告此部分之請求，實難可採。
八、原告另主張：被告未就後續工程與原告訂立設計監造契約，
    已侵害原告之工程設計權云云。然按侵權行為，即不法侵害
    他人權利之行為，屬於所謂違法行為之一種。債務不履行，
    為債務人侵害債權之行為，性質上雖亦屬侵權行為，但法律
    另有關於債務不履行之規定，故關於侵權行為之規定，於債
    務不履行不適用之，最高法院43年度台上字第752 號判例著
    有明文。如前所述，本件被告未繼續與原告訂約，已構成給
    付不能之債務不履行，理應無侵權行為規定之適用，原告此
    部分主張，亦難可採。
九、綜上所述，原告參與評選，經被告公開評審獲選為第1 名，
    取得工程設計權，兩造間已成立預備訂立設計監造契約之前
    契約關係，被告雖未通知原告就後續工程繼續訂約而構成債
    務不履行，然原告就系爭後續工程預期利潤之損失並非本件
    債務不履行之損害賠償範圍，是其主張被告應負給付不能債
    務不履行之損害賠償責任，當屬無據。從而，原告請求被告
    給付原告6,971,510 元及自起訴狀繕本送達翌日起至清償日
    止之法定遲延利息，為無理由，應予駁回。
十、原告之訴既經駁回，其假執行之聲請已失所附麗，應一併駁
    回之。
十一、據上論結：原告之訴為無理由，依民事訴訟法第78條，判
      決如主文。
中    華    民    國    95    年    2     月    7     日
                  民事第二庭    法  官  趙思芸
以上正本係照原本作成
如對本判決上訴，須於判決送達後廿日內向本院提出上訴狀
中    華    民    國    95    年    2     月    7     日
                                書記官  朱克文


司法院資訊處製作；財團法人民間司法改革基金會備份。
